---
title: "Listas 1.5 e 1.6"
author: "**MAE0007 - Análise Multivariada**"
date: "2026-03-10"
output:
  pdf_document:
    latex_engine: lualatex
  html_document:
    df_print: paged
---

UFRN - PPGMAE  


**Professor:** Rodrigo Matheus Rocha de Medeiros  
**Discente:** Fernando António João Correia  
**Matrícula:** 20261006554

Natal, 10 de Março de 2026

```{r setup, include=FALSE}
library(ellipse) ## Para fazer as elipses de confiança

library(tidyverse)
library(GGally)
library(MVN)
library(biotools)
library(rstatix)
library(emmeans)

```

Exerc´ıcio 4. **Lista 1.5**

```{r}
# -------------------------
# Dados do enunciado
# -------------------------
n <- 4
p <- 2

X <- matrix(c(2,12,
              8,9,
              6,9,
              8,10), ncol = 2, byrow = TRUE)

xbar <- matrix(colMeans(X))
S <- cov(X)

mu0 <- matrix(c(7,11))
alpha <- 0.05

# -------------------------
# Obtendo o valor de c_alpha
# -------------------------
f_alpha <- qf(1 - alpha, p, n - p)
c_alpha <- (n - 1) * p * f_alpha / (n - p)
c_alpha

```

(a) Teste as hip´oteses H0 : μ = (7, 11)⊤ contra H1 : μ ̸= (7, 11)⊤ considerando um n´ıvel de significˆancia de 5%.

```{r}
## Calculando o valor de T2_0
t2_0 <- n * mahalanobis(t(xbar), mu0, S)
t2_0

## Valor-p do teste
1 - pf((n - p) * t2_0 / ((n - 1) * p), p, n - p)
```
-- Portanto, ao nível de 5%, não se rejeita H0
em favor de H1,


-- O valor-p obtido é de 0,1803, e é maior que o nível de significância de 5%, confirmando a decisão de não rejeitar HO.Indicando que não há evidências suficientes para afirmar que o vetor de médias difere de (7,11)^⊤.



(b) Obtenha a região de confiançaa el´ıptica para μ, com confiança de 5%. Verifique se μ0 = (5, 6)^⊤ pertence à região de obtida.

```{r}
####################################### 
RCE <- ellipse(S / n, centre = xbar, t = sqrt(c_alpha))

plot(RCE, type = "l")

######################################
mu_test <- matrix(c(5,6))

t2_test <- n * mahalanobis(t(xbar), mu_test, S)
t2_test
```

-- Portanto, o vetor μ0 = (5, 6)^⊤ não pertence à região de confiança elíptica para μ ao nível de 5% de significância.


(c) Obtenha os intervalos de confian¸ca individuais t-Student e corrigidos por Bonferroni. Utilize
α = 0, 05.

```{r}
# t-Student
t_alpha_2 <- qt(1 - alpha/2, n - 1)

ICT1 <- xbar[1] + c(-1,1) * t_alpha_2 * sqrt(S[1,1]/n)
ICT2 <- xbar[2] + c(-1,1) * t_alpha_2 * sqrt(S[2,2]/n)

ICT1
ICT2

# Bonferroni
t_alpha_2p <- qt(1 - alpha/(2*p), n - 1)

ICB1 <- xbar[1] + c(-1,1) * t_alpha_2p * sqrt(S[1,1]/n)
ICB2 <- xbar[2] + c(-1,1) * t_alpha_2p * sqrt(S[2,2]/n)
ICB1
ICB2

```

-- Nota-se que os intervalos com correção de Bonferroni,IC_B1 = (0.0935 ; 11.9065) e IC_B2 =(7.0467 ; 12.9533). Os intervalos de T-Student IC_T1 =(1.4993 ; 10.5007) e IC_T2 =(7.7497 ; 12.2503), ambos com nível de confiança de 95%.




(d) Represente, em um mesmo gr´afico, a regi˜ao de confian¸ca el´ıptica e as regi˜oes retangulares
formadas pelos intervalos individuais. Comente sobre as diferen¸cas entre os intervalos.
```{r}
plot(RCE, type = "l", xlab = "x1", ylab = "x2", lwd = 2,
ylim = c(2, 25), xlim = c(0,30))
points(xbar[1], xbar[2], pch = 3, col = 4, lwd = 3)
rect(ICT1[1], ICT2[1], ICT1[2], ICT2[2], border = "green", lwd = 2)
rect(ICB1[1], ICB2[1], ICB1[2], ICB2[2],border = 2, lwd = 2)
legend("topleft", legend = c("RCE(X)", "RCT(X)", "RCB(X)"),
col = c(1, "green", 2), lwd = c(2, 2, 2),
lty = c(1, 1, 1), bty = "n")
```




- (a) No R, carregue os pacotes necessários:

```{r}
library(tidyverse)
library(GGally)
library(MVN)
library(biotools)
library(rstatix)
library(emmeans)
```


- (b) Leia o conjunto de dados:
```{r}
url <- "https://raw.githubusercontent.com/rdmatheus/MultivarDatasets/main/nutricao.txt"
nutricao <- read.table(url, header = TRUE, sep = ",")
```

- (c) Construa o gráfico de perfis médios:
```{r}
aggregate(cbind(forca, resist, conc, sono) ~ dieta, nutricao, mean) %>%
ggparcoord(columns = 2:5, groupColumn = 1, scale = "globalminmax")
aggregate(cbind(forca, resist, conc, sono) ~ dieta, nutricao, mean)
```

Descreva os principais padr˜oes observados e poss´ıveis diferenc¸as entre as dietas.

--- A dieta proteica apresenta os maiores valores na maioria das variáveis, enquanto que o tradiconal apresentam menores valores na resistência e na força.



- (d) Verifique a suposi¸c˜ao de normalidade multivariada em cada grupo por meio do teste de Henze-
Zirkler:
```{r}
result_mvn <- mvn(nutricao, subset = "dieta")
result_mvn$multivariate_normality
```
--- Os resultados do teste de Henze-Zirkler indicam que não há evidências para rejeitar a normalidade multivariada em nenhuma das dietas, pois todos os p-valores são maiores que 0,05.


(e) Verifique a hip´otese de homogeneidade das matrizes de covariˆancia utilizando o testeMde Box:

```{r}
boxM(nutricao[, 2:5], nutricao$dieta)
```
--- Não há evidências de heterogeneidade das covariâncias entre as dietas, p-valor = 0,4185.Indicando que a suposição da MANOVA é atendida.


(f) Ajuste o modelo MANOVA e utilize o tra¸co de Pillai:
```{r}
modelo <- manova(cbind(forca, resist, conc, sono) ~ dieta, nutricao)
summary(modelo)
```

---  Há pelo menos uma diferença significativa entre as dietas considerando todas as variáveis em conjunto, p - valor < 0,001.

- (g) Caso o resultado da MANOVA seja significativo, realize análises de variância univariadas para cada variável:

```{r}
summary.aov(modelo)
```

--- Força, há diferença significativa entre as dietas (p < 0,001).


--- Resistência, há diferença significativa entre as dietas (p < 0,001).


--- Concentração, há diferença significativa entre as dietas (p < 0,05).


--- Sono, não há diferença significativa entre as dietas (p = 0,4873).


- (h) Realize comparações múltiplas entre as dietas para cada variável resposta:
### Força
```{r}
emmeans_test(nutricao, forca ~ dieta) %>%
select(group1, group2, p)
```

--- Todas as dietas diferem entre si


### Resistência
```{r}
emmeans_test(nutricao, resist ~ dieta) %>%
select(group1, group2, p)
```
---Todas as dietas diferem entre si


### Concentração
```{r}
emmeans_test(nutricao, conc ~ dieta) %>%
select(group1, group2, p)
```

--- há diferença entre Balanceada vs Proteica e Proteica vs Tradicional, mas não entre Balanceada vs Tradicional.


### Sono
```{r}
emmeans_test(nutricao, sono ~ dieta) %>%
select(group1, group2, p)
```

Não há diferenças entre as dietas.

***obs:*** Essas interpretações considerei 5% de significãncia. 

