---
title: "Listas 1.3 e 1.4"
author: "**MAE0007 - Análise Multivariada**"
date: "2026-03-10"
output:
  pdf_document:
    latex_engine: lualatex
  html_document:
    df_print: paged
---

UFRN - PPGMAE  


**Professor:** Rodrigo Matheus Rocha de Medeiros  
**Discente:** Fernando António João Correia  
**Matrícula:** 20261006554

Natal, 19 de Março de 2026


```{r setup, include=FALSE}
library(mvtnorm)
library(MVN)
```

# Lista 1.3 - Exercício 4
 - Vetor de médias 
```{r}
mu <- c(4, 3, 2, 1)
mu 
```
 

- Matriz de covariancias 
```{r}
Sigma <- matrix(c(3, 0, 2, 2,
                  0, 1, 1, 0,
                  2, 1, 9, -2,
                  2, 0, -2, 4), 
                nrow = 4, ncol = 4)
```

- As matrizes **A1** e **A2**
```{r}
A1 <- matrix(c(1, -1), nrow = 1)
A1
A2 <- matrix(c(2, 0, -1, 1), nrow = 2, ncol=2)
A2
```

- As Partições
```{r}
X1_media <- mu[1:2]
X1_media
X2_media <- mu[3:4]
X2_media
```


```{r}
Sigma11 <- Sigma[1:2, 1:2]
Sigma11
Sigma22 <- Sigma[3:4, 3:4]
Sigma22
Sigma12 <- Sigma[1:2, 3:4]
Sigma12 
```
 
**(a) E(X1)**
```{r}
E_X1 <- X1_media
E_X1
```
 
 **(b) E(A1X1)**
```{r}
E_A1_X1 <- A1 %*% X1_media
E_A1_X1 
```

**(c) Var(X1)**
```{r}
Var_X1 <- Sigma11
Var_X1

# As variâncias no diagonal (3 e 1)

```
**(d) Var(A1X1)*
```{r}
Var_A1_X1 <- A1 %*% Sigma11 %*% t(A1)
Var_A1_X1
```

**(i) Cov(X1, X2)**

```{r}
Cov_X1_X2 <- Sigma12
Cov_X1_X2
```

**(j) Cov(A1X1, A2X2)**
```{r}
Cov_A1X1_A2X2 <- A1 %*% Sigma[1:2, 3:4] %*% t(A2)
Cov_A1X1_A2X2
```

# Lista 1.4 - Exercício 5

```{r}
# Semente de Fixação
set.seed(20261006)
mu <- c(0,0)
mu

Sigma <- matrix(c(1, 0.7,0.7,1) , nrow=2, ncol=2)
Sigma

```

**(a) Gere uma amostra aleat´oria de X de tamanho n = 500 utilizando o pacote mvtnorm do R. Fa¸ca o gr´afico em pares dos dados simulados.**
```{r}
X <- rmvnorm(500, mu, Sigma)

head(X, 6)
pairs(X)
```

**(b) Com a amostra gerada no item anterior, obtenha o vetor de m´edias amostrais e a matriz de covariˆancias amostrais. Compare essas quantidades com µ e Σ.**

- Vetor da média
```{r}
V_media<-colMeans(X)
V_media
```

- covariâncias amostrais
```{r}
Cov_amost<- cov(X)
Cov_amost
```

**(c) Fa¸ca o QQ-plot e o teste de normalidade de Shapiro-Wilk para cada marginal. Comente sobre os resultados.**

- QQ-plot

```{r}
par(mfrow = c(2,2)) 
qqnorm(X[,1]) 
qqline(X[,1])

qqnorm(X[,2]) 
qqline(X[,2]) 
```

-- Os pontos nos dois gráficos Q-Q estão bem próximos da reta, com pequenas discrepâncias apenas nas extremidades, o que indica que os dados provavelmente seguem uma distribuição normal. No entanto, serão realizados testes de normalidade nas etapas seguintes para confirmar essa hipótese.

- Testes de normalidade de Shapiro - Wilk
```{r}
shapiro.test(X[,1]) 
shapiro.test(X[,2])
```

-- Como osp-valores são maiores que 5%, não rejeitamos Ho. Sendo assim, os dados podem ser considerados aproximadamente normais.

**(d) Obtenha as distˆancias de Mahalanobis ao quadrado e fa¸ca o QQ-plot dos valores obtidos com base na distribui¸c˜ao qui-quadrado com 2 graus de liberdade. Comente sobre o gr´afico.**

- A distáncia de Mahalanobis
```{r}
d2 <- mahalanobis(X, colMeans(X), cov(X))
qqplot(qchisq(ppoints(500),2), d2)
abline(0,1)
```

-- A partir de valores em torno de 7, observa-se uma leve distorção no gráfico até o final, com alguns pontos se afastando da reta. Esse desvio é pequeno e pode não ser suficiente para indicar violação da normalidade multivariada.

**(e) Fa¸ca o teste de Henze-Zirkler utilizando a fun¸c˜ao mvn do pacote MVN. Comente sobre o resultado.**

```{r}
# mvn(X, mvn_test = "hz")
```
-- Como p-valor = 0.291 > 0.05, não rejeitamos Ho, indicando normalidade multivariada.

