---
title: "Listas 1.1 e 1.2"
author: "**MAE0007 - Análise Multivariada**"
date: "2026-03-10"
output:
  pdf_document:
    latex_engine: lualatex
---

UFRN - PPGMAE  


**Professor:** Rodrigo Matheus Rocha de Medeiros  
**Discente:** Fernando António João Correia  
**Matrícula:** 20261006554

Natal, 10 de Março de 2026



# Introdução

Este relatório apresenta a resolução das Listas 1.1 e 1.2 da disciplina **Análise Multivariada**.  
Foram utilizados recursos da linguagem **R** para cálculo de estatísticas descritivas, matrizes de covariância, correlação, padronização de dados, visualização gráfica e decomposição espectral de matrizes.





```{r setup, include=FALSE}
knitr::opts_chunk$set(echo = TRUE)

library(ggplot2)
library(gridExtra)
library(GGally)
library(tidyverse)
library(corrplot)
library(rstatix)
library(knitr)
data("PlantGrowth")
data("USArrests")

donne <- PlantGrowth
dados <- USArrests

colnames(dados) <- c("Assassinato", "Assalto", "Pop_Urbana", "Estupro")

estados <- dados[c("California","Nevada","North Dakota","Vermont"),]
estados$Estado <- rownames(estados)
```





# Exercício 1

Considere a matriz de dados:

```{r}
X <- matrix(c(
0.8,0.1,0.4,0.5,
0.9,0.5,0.3,0.1,
0.7,0.1,0.4,0.5,
1.0,0.3,0.3,1.0
), nrow=4, byrow=TRUE)
X
```




## (a) Vetor de médias, matriz de covariâncias e matriz de correlações

### Vetor das médias

```{r}
X_medias <- colMeans(X)
X_medias
```

### Matriz de covariâncias

```{r}
X_covariancias <- cov(X)
X_covariancias
```

### Matriz de correlações

```{r}
Correlacao <- cor(X)
Correlacao
```

## (b) Padronização da matriz de dados

```{r}
Z <- scale(X)
Z
```



## (c) Médias e matriz de covariância dos dados padronizados

### Vetor de médias

```{r}
Z_medias <- colMeans(Z)
Z_medias
```

Observa-se que as médias são aproximadamente iguais a zero.

### Matriz de covariância

```{r}
Z_covariancia <- cov(Z)
Z_covariancia
```

Comparação com a matriz de correlação original:

```{r}
Correlacao
```

Verifica-se que **a matriz de covariância dos dados padronizados é igual à matriz de correlação da matriz original**.


# Exercício 2

O conjunto de dados **USArrests** contém informações sobre taxas de crimes em 50 estados dos EUA em 1973.



## Exploração inicial dos dados

```{r}
glimpse(dados)
summary(dados)
```

### Histogramas

```{r}
h1 <- ggplot(dados, aes(x=Assassinato)) + geom_histogram()
h2 <- ggplot(dados, aes(x=Assalto)) + geom_histogram()
h3 <- ggplot(dados, aes(x=Pop_Urbana)) + geom_histogram()
h4 <- ggplot(dados, aes(x=Estupro)) + geom_histogram()

grid.arrange(h1,h2,h3,h4)
```



## (a) Vetor de médias e matriz de covariâncias

```{r}
X_medias_USArrests <- colMeans(dados)
X_medias_USArrests
```

```{r}
X_cov_USArrests <- cov(dados)
X_cov_USArrests
```



## (b) Matriz de correlação

```{r}
X_cor_USArrests <- cor(dados)
X_cor_USArrests
```

### Gráfico da matriz de correlação

```{r}
corrplot(X_cor_USArrests)
```


Observa-se correlação positiva entre várias variáveis de crime. Em particular, **Assaulto apresenta forte correlação com Assassinato**, indicando que estados com maiores níveis de agressão tendem também a apresentar maiores taxas de homicídio.



## (c) Gráfico de dispersão em pares

```{r}
ggpairs(dados) +
  ggtitle("Relacoes entre tipos de crimes nos estados dos EUA")
```

Esse gráfico permite visualizar relações lineares, dispersões e possíveis correlações entre as variáveis.


## (d) Gráfico de coordenadas paralelas

```{r}
ggparcoord(
  data = estados,
  columns = 1:4,
  groupColumn = "Estado",
  scale = "std"
)
```

Nota -se  que **California e Nevada apresentam níveis mais elevados de criminalidade**, enquanto **Vermont e North Dakota apresentam valores relativamente baixos**.



# Exercício 3

O conjunto **PlantGrowth** contém dados de um experimento sobre o peso de plantas submetidas a diferentes tratamentos.

```{r}
glimpse(donne)
```


## (a) Estatísticas descritivas por grupo

```{r}
donne %>%
  group_by(group) %>%
  summarise(
    min = min(weight),
    Q1 = quantile(weight,0.25),
    median = median(weight),
    mean = mean(weight),
    Q3 = quantile(weight,0.75),
    max = max(weight)
  )
```
A análise descritiva indica que **trt2** apresenta os maiores valores, **trt1** os menores e **ctrl** valores intermediários. A proximidade entre média e mediana sugere distribuição aproximadamente normal, e a pequena variação indica baixa dispersão dos dados.



## (b) Boxplot

```{r}
boxplot(weight ~ group,
        data = donne,
        col = c("lightblue","lightgreen","lightpink"),
        main = "Peso das plantas por grupo",
        xlab = "Grupo",
        ylab = "Peso")
```

O boxplot indica valores mais elevados em **trt2**, menores em **trt1** e intermediários em **ctrl**, com baixa dispersão e distribuição aparentemente simétrica.



# Lista 1.2

## Exercício 1

Considere a matriz:

```{r}
A <- matrix(c(9,-2,-2,6), nrow=2)
A
```

## (a) Autovalores e autovetores

```{r}
res <- eigen(A)

autovalores <- res$values
autovalores

autovetores <- res$vectors
autovetores
```


## (b) A matriz é definida positiva?
```{r}
autovalores
```

Sim. Porque os autovalores são maiores que zero, a matriz **A é definida positiva**.



## (c) Decomposição espectral

```{r}
Q <- autovetores
L <- diag(autovalores)

A_Espectral <- Q %*% L %*% t(Q)
A_Espectral
```


## (d) Inversa da matriz

```{r}
A_inversa <- solve(A)
A_inversa
```



## (e) Autovalores e autovetores de A⁻¹

```{r}
res_inv <- eigen(A_inversa)

autovalores_inv <- res_inv$values
autovalores_inv

autovetores_inv <- res_inv$vectors
autovetores_inv
```

## (f) Decomposição espectral de A^-1

```{r}
Q_inv <- autovetores_inv
L_inv <- diag(autovalores_inv)

A_inv_r<- Q_inv %*% L_inv %*% t(Q_inv)
A_inv_r
```


# Exercício 8 — Raiz quadrada da matriz


 
```{r}
A <-matrix(c(2,1,1,3), nrow = 2)
A
```



## Verificações

```{r}

res <- eigen(A)

autovalor <- res$values
autovalor

autovetor <- res$vectors
autovetor


autovalor_sqrt <- diag(sqrt(autovalor))

A_sqrt <- autovetor %*% autovalor_sqrt %*% t(autovetor)

A_sqrt
```




### (a) Simetria

```{r}
t(A_sqrt)
```

### (b) A^(1/2) A^(1/2) = A

```{r}
A_sqrt %*% A_sqrt
```

### (c) Inversa da raiz

```{r}
autovalor_inv_sqrt <- diag(1/sqrt(autovalor))

A_inv_sqrt <- autovetor %*% autovalor_inv_sqrt %*% t(autovetor)

A_inv_sqrt
```

### (d) Propriedade

```{r}
A_inv_sqrt %*% A_inv_sqrt




# O resultado coincide com A^-1 confirmando a propriedade.

solve(A)
```


